【裁判字號】    88,易,3330
【裁判日期】    890125
【裁判案由】    重利
【裁判全文】
臺灣臺南地方法院刑事判決                        八十八年度易字第三三三號
    公  訴  人  臺灣台南地方法院檢察署檢察官
    被      告  丁○○
    被      告  丙○
    共      同
    選任辯護人  蘇正信律師
                楊清安律師
                蔡弘琳律師
右列被告因重利案件，經檢察官提起公訴（八十八年度偵字第六八九０號），本院判
決如左：
    主  文
丁○○、丙○均無罪。
    理  由
一、公訴意旨略以：丁○○與丙○基於收取重利之概括犯意聯絡，自民國八十七年年
    初起，共同在台南市○○路○段一二三號亞全當鋪從事地下錢莊之業務，乘乙○○需款孔急，連續借貸金錢予乙○○，其方式係由乙○○簽發支票交案外人甲○○持至上址亞全當鋪向丁○○與丙○貸款，有預扣利息，利率則以六分(即每借
    新台幣 (下同)十萬元預扣利息六千元，實拿九萬四千元) 至九分不等計算，再
    由丙○將乙○○所簽發之支票存入渠所有之台灣中小企業銀行帳戶內代收，丁○○與丙○因而取得與原本顯不相當之重利，嗣於八十八年三月間，乙○○因無力
    負擔長期重利盤剝而向本署提出告訴，始查獲上情等語。
二、按犯罪事實應依證據認定之，無證據不得推定其犯罪事實；又不能證明被告犯罪
    者，即應諭知無罪之判決，刑事訴訟法第一百五十四條、第三百零一條第一項分
    別定有明文。
三、本件公訴人認被告丁○○、丙○涉有常業重利之罪嫌，無非以上揭事實，業據告
    訴人指證明確，且有告訴人簽發之支票等資為依據。
四、訊據被告堅決否認有右揭犯行，辯稱：本件借款人為甲○○，並非乙○○，且甲○○係以汽車向被告借款，同時以支票為擔保，收取九分月息亦合於同業工會之
    規定，並非重利，且甲○○與被告往來三、四年，顯見被告無趁人急迫、輕率貸
    與重利之情事等語。
五、經查：
  (1)告訴人之告訴，係以使被告受刑事訴追為目的，是其陳述是否與事實相符，仍應
    調查其他證據以資審認，最高法院五十二年度台上字第一三００號著有判例。
  (2)本件告訴人稱其為本件重利案件之被害人，第三人甲○○僅代告訴人前去借款云
    云，然查本件借款人為甲○○並非告訴人，被告二人亦不知證人甲○○所借出之
    錢為告訴人所用一節，業據證人甲○○到庭結證明確，並有汽車買賣合約書、台
    南市亞全當鋪收當品登記簿、告訴人簽發經證人甲○○背書之支票十六紙在卷可
    稽，蓋若本件借款人自始即為告訴人，則純為使者機關之證人甲○○端無以自己
    之汽車前去借款，且迄今尚未取回被告保管之其所有汽車相關文件，並於告訴人
    開立之支票背面背書，使自己亦同負還款責任之理，是告訴人稱其為本件重利案
    件之借款人云云，尚無足取。
  (3)按重利罪以乘借款人「急迫、輕率或無經驗」貸以金錢或其他物品，而取得與原
    本「顯不相當之重利」為其構成要件，刑法第三百四十四條定有明文。查告訴人
    乙○○將支票交付證人甲○○背書後，由甲○○向被告二人借款之事實，已持續
    三、四年，為告訴人所自承 (見本院八十九年一月十一日審理筆錄)，則告訴人
    及證人甲○○顯已習於與被告二人所經營之當鋪為金錢往來，被告因證人甲○○
    係熟客，並進而降息至月息六分，並經證人甲○○證述明確，是無論本件借款人
    為甲○○或告訴人，被告應均無乘人「急迫、輕率或無經驗」貸以金錢或其他物
    品之事實，應可認定。次查證人甲○○以汽車及支票為共同擔保借款，月息為六
    分至九分為被告所自承，該利率雖較銀行等金融業者為高，但尚合於其當鋪同業
    之標準並符合當鋪業管理規則第十七條、第十八條之規定，有台灣省當鋪商業同
    業公會聯合會八十三年十二月二十一日省聯當祥字第一五二號公告附於偵查卷宗
    可稽 (該公告記載：當鋪業收當物品利率為九分，得加收棧租及保險費四釐五等
    語) ，是被告所取得之利息亦非與原本「顯不相當之重利」，亦可認定。
六、據上所陳，參互印證，被告所為尚與重利罪之構成要件有間，自不負重利之罪責
    。本件依調查所得證據尚不足以證明被告確有常業重利之犯行，此外復查無其他
    積極證據足資證明被告有右述犯行，揆諸前開說明，犯罪尚屬不能證明，爰為無
    罪之諭知。
據上論斷，應依刑事訴訟法第三百零一條第一項，判決如主文。
本件經檢察官李啟明到庭執行職務。
中    華    民    國      八十九    年      一        月    二十五      日
                              臺灣臺南地方法院刑事第一庭
                                  法  官 石家禎
右正本證明與原本無異
如不服本判決應於送達後十日內向本院提出上訴狀
                                  書記官 葉東平
中    華    民    國      八十九    年       一       月     二十五     日


司法院資訊處製作；財團法人民間司法改革基金會備份。
